最高法院民事裁定　　　　　　　　　 111年度台上字第1869號
上　訴　人　劉　鶴
　　　　　　陳鴻偉
共　　　同
訴訟代理人　常照倫律師
被 上訴 人　陳茂彬
　　　　　　陳喬松
　　　　　　陳素貞
　　　　　　陳素芬
　　　　　　陳素惠
共　　　同
訴訟代理人　洪明儒律師
被 上訴 人　陳韶莉
　　　　　　陳韶伶
上列當事人間請求所有權移轉登記事件，上訴人對於中華民國11
1年3月8日臺灣高等法院臺中分院第二審更審判決（110年度重家
上更一字第3號），提起上訴，本院裁定如下：
    主  文
上訴駁回。
第三審訴訟費用由上訴人負擔。
    理  由
按提起上訴，為當事人對於所受不利益終局判決聲明不服之方法
，故受勝訴判決之當事人，不得對該判決提起上訴。本件被上訴
人陳茂彬依民法第828條、第821條規定，先位請求上訴人、上訴
人陳鴻偉依序移轉彰化縣田中鎮○○段000000000地號土地（下
合稱系爭土地）、同鎮員集路1段740號房屋（下稱系爭房屋）之
所有權予訴外人陳再祺之全體繼承人公同共有。原審廢棄第一審
所為命上訴人移轉系爭土地部分之判決，駁回陳茂彬在第一審之
訴；另維持第一審所為駁回陳茂彬請求移轉系爭房屋部分之判決
，駁回其上訴。職是，上訴人就此部分並未受不利益之終局判決
，竟對之提起第三審上訴，依上說明，自不合法。
次按上訴第三審法院，非以原判決違背法令為理由，不得為之；
又判決不適用法規或適用不當者，為違背法令；且提起上訴，上
訴狀內應記載上訴理由，表明原判決所違背之法令及其具體內容
，暨依訴訟資料合於該違背法令之具體事實，其依民事訴訟法第
469條之1規定提起上訴者，並應具體敘述為從事法之續造、確保
裁判之一致性或其他所涉及之法律見解具有原則上重要性之理由
。同法第467條、第468條、第470條第2項定有明文。是當事人提
起上訴，如依同法第469 條規定，以原判決有所列各款情形之當
然違背法令為理由時，其上訴狀或理由書應表明該判決有合於各
該條款規定情形之具體內容，及係依何訴訟資料合於該違背法令
之具體事實；如依同法第469條之1規定，以原判決有前條以外其
他不適用法規或適用不當為理由時，其上訴狀或理由書應表明該
判決所違背之法令條項，或有關司法院解釋或憲法法庭裁判字號
，或成文法以外之習慣或法理、法則等及其具體內容，暨係依何
訴訟資料合於該違背法令之具體事實，並具體敘述為從事法之續
造、確保裁判之一致性或其他所涉及之法律見解具有原則上重要
性之理由。上訴狀或理由書如未依上述方法表明，或其所表明者
與上開法條規定不合時，即難認為已合法表明上訴理由，其上訴
自非合法。上開規定，依家事事件法第51條規定，於家事訴訟事
件準用之。本件上訴人對於原判決關其敗訴部分提起上訴，雖以
該部分判決違背法令為由，惟核其上訴理由狀所載內容，係就原
審取捨證據、認定事實、解釋意思表示、適用法律之職權行使，
所論斷：綜合兩造之不爭執事項，被上訴人陳素貞於臺灣彰化地
方法院103年度重訴字第177號所有權移轉登記事件之證言，析產
契約書之內容，再衡諸重測前彰化縣田中鎮○○段○○○段 000
○0地號土地所有權應有部分1/2，於民國60 年10月8日以繼承為
原因，移轉登記為陳素貞所有時，並無關於「繼承」之明確統一
用語規範，及當時一般民情習俗；兩造於訴外人陳謝香死亡前，
歷時數十年未有異議或爭執各節，參互以考，可見系爭土地及房
屋於陳再祺死亡後，其繼承人約定由陳謝香、訴外人陳良雄及被
上訴人陳喬松、陳茂彬（下稱陳謝香4 人）繼承，後依序借名登
記為陳素貞（借名人為陳謝香4 人）、陳良雄（借名人為陳謝香
、陳喬松、陳茂彬，下稱陳謝香3 人）所有。再依兩造之不爭執
事實，析產契約書第3 條約定內容，佐以陳良雄死亡後，系爭房
地稅捐、租金仍多維持由公基金支付、收取，未改變原約定管理
收益方式，可見該第3 條僅就陳謝香死亡之情形為約定，是該契
約不因陳良雄死亡而終止，乃由上訴人繼承該借名登記之法律關
係。上開借名契約於104年6月10日經陳喬松、陳茂彬、陳素貞及
被上訴人陳素芬、陳素惠通知上訴人而終止，故被上訴人於 106
年7月7日提起備位訴訟，並未罹於時效。從而，被上訴人類推適
用民法第541條第2項規定，請求上訴人劉鶴、陳鴻偉依序移轉系
爭土地所有權應有部分各1/72、17/72 予陳茂彬、陳喬松及陳謝
香之全體繼承人；陳鴻偉移轉系爭房屋所有權應有部分各1/4 予
陳茂彬、陳喬松及陳謝香之全體繼承人，為有理由，應予准許等
情，指摘為不當，並就原審已論斷或其他與判決結果無礙事項，
泛言未論斷或論斷矛盾，而非表明依訴訟資料合於該違背法令之
具體事實，亦未具體敘述為從事法之續造、確保裁判之一致性或
其他所涉及之法律見解具有原則上重要性之理由，難認已合法表
明上訴理由。依首揭說明，應認其上訴亦為不合法。末查，原審
合法認定陳謝香4人與陳素貞、陳謝香3人與陳良雄先後成立借名
登記契約，且陳良雄死亡後，由上訴人繼承該借名登記契約，並
說明其餘攻防方法及證據，經斟酌後，不足以影響判決之結果，
尚非判決不備理由。上訴人就此部分之指摘，不無誤會，併此說
明。
據上論結，本件上訴為不合法。依家事事件法第51條，民事訴訟
法第481條、第444條第1項、第95條、第78條，裁定如主文。
中    華    民    國   111    年    8     月    24    日
                      最高法院民事第三庭
                          審判長法官  沈  方  維  
                                法官  張  競  文  
                                法官  陳  麗  芬  
                                法官  方  彬  彬  
                                法官  鍾  任  賜  
本件正本證明與原本無異
                                      書  記  官
中    華    民    國   111    年    9     月    8     日